【裁判字號】    89,訴緝,57
【裁判日期】    890621
【裁判案由】    妨害兵役
【裁判全文】
臺灣高雄地方法院刑事判決                          八十九年度訴緝字第五七號
    公  訴  人  臺灣高雄地方法院檢察署檢察官
    被      告  乙○○
右列被告因妨害兵役案件，經檢察官提起公訴（八十八年度偵字第二六九三一號），
本院判決如左：
    主  文
乙○○無故不參加點閱召集，處有期徒刑貳月；又後備軍人居住處所遷移，無故不依
規定申報，致使動員召集令無法送達，處有期徒刑柒月，褫奪公權壹年。應執行有期
徒刑捌月，褫奪公權壹年。
    事  實
一、乙○○為後備軍人，原住高雄市○○區○○路二六號，係高雄市團管區司令部八
    十三年度忠誠三三一號之編號Ｏ二四七號點閱召集之上兵應召員，其應於民國八
    十三年一月七日上午八時，前往台南縣新化鎮虎踞榮區完成報到，接受點閱召集
    ，且召集令經警於八十二年十二月八日上午九時三十分送交其母吳秋華簽收後，
    其母於召集期日前即轉告乙○○知悉，乙○○明知應按時報到，詎屆期竟無故未
    按時至前開召訓地點參加點閱召集。嗣高雄市團管區司令又指定於同年四月二十
    二日上午八時，應再前往上址報到之動員召集令（編號同前），亦經其母甲○○
    ○於同年四月十三日晚間八時二十分簽收，惟乙○○因於八十三年（起訴書誤載
    為八十二年）二月間，以煙毒案件經台灣高等法院高雄分院判刑確定後待執行，
    竟為逃避追緝執行及意圖避免召集而遷出上開居住處所，無故未依規定申報，亦
    未告知家人其去處，因而其母（家人）無法通知其及時應召，致使前開動員令無
    法送達，而乙○○仍未參加該次動員召集。
二、案經高雄市團管區司令部呈請原臺南師管區司令部軍事檢察官偵查（師偵字第四
    四九號），然因軍事審判法修正施行，由臺南師管區司令部函送臺灣高雄地方法
    院檢察署檢察官偵查起訴。
    理  由
一、訊據被告乙○○對右揭妨害兵役之犯罪事實均坦承不諱，核與被告之母即證人甲
    ○○○於八十三年六月七日經送達警員陳錫源訊問時證述：高雄市團管區司令所
    發之「點閱召集令」及「動員召集令」均由我簽收，我有通知乙○○點閱召集之
    時間、地點，但他沒去。而動員召集令由我簽收之後，因我無法通知乙○○，所
    以乙○○他不知道等情相符，並有該次點閱召集令及動員報到通知單之收受回執
    各一紙，及臺南師管區司令部軍事檢察官之妨害兵役案件進行計畫報告表、高雄
    市團管區八十三年十一月二日（八三）律月法字第四二九號妨害兵役案件報告書
    及高雄市團管區列管後備軍人行方不明遷出未報移送法辦年籍表等各一紙，均附
    於臺南師管區司令部師偵字第四四九號偵查案卷可資佐證，被告之前開任意性自
    白核與事實相符，事證明確，其犯行堪以認定。
二、按後備軍人因案畏罪離開居住處所而經通緝，未向戶籍及兵役機關申報，亦未告
    知其家長（召集通報人）去處，嗣其所屬團管區對之發召集令，其家長（召集通
    報人）收受召集令後，因不知其去向，無法通知其及時應召之情形，因妨害兵役
    治罪條例第十一條第三項規定，係以「意圖避免召集論」，是其遷移之原因為何
    ，則非所問；又該條項所謂之「送達」，係實體法上之犯罪構成要件，而訴訟法
    上將文書付與有辨別事理能力之同居人以為送達，乃訴訟法上為便於訴訟進行所
    為之規定，依罪刑法定之原則，認定犯罪構成要件，應從嚴解釋，自不得將訴訟
    法上送達觀念類推解釋準用於實體法上之犯罪構成要件，況召集通報人代應受召
    集人收受召集令，現行法並無視同本人收受之規定，是以仍屬「無法送達」【參
    照最高法院六十六年度第二次刑庭會議決議、法務部（七Ｏ）法檢（二）字第九
    五六號與（七七）法檢（二）字第一八二號之法律問題座談內容意旨】。故乙○
    ○為後備軍人，其於收受點閱召集令後，無故不參加點閱召集，核其所為，係犯
    妨害兵役治罪條例第七條第二項之「無故不參加點閱召集罪」，又其遷移其居住
    處所而無故不依規定申報，致使動員召集令無法送達，則核其所為，係犯同條例
    第十一條第三項、第一項第三款之「後備軍人居住處所遷移，無故不依規定申報
    ，致使召集令無法送達罪」。其犯同條例第十一條第三項、第一項第三款之罪，
    應依同條例第六條規定科刑。公訴人之起訴法條雖係引用「同條例第六條第四款
    」之「意圖避免動員召集，而無故拒絕接受召集令罪」，惟查，被告並無何拒絕
    接受召集令之犯行，是公訴人所引之起訴法條，已屬誤會，此外，公訴人於起訴
    事實中就「點閱召集令」及「動員召集令」已否送達被告及被告已否收受前開召
    集令而知情等經過，與本院調查之前開事證亦未盡相符，然依起訴書所載之犯罪
    事實，業已載明：被告先後均未參加點閱召集及動員召集等事實，亦即與本院認
    定之前開犯罪事實乃屬「基本社會事實同一」，故本院自得將起訴法條予以變更
    。又被告所犯之後備軍人「無故不參加點閱召集」及「居住處所遷移，無故不依
    規定申報，致使召集令無法送達」二罪，係犯意個別，罪名互異，應予分論併罰
    。公訴人雖認被告所犯前開二罪應屬實質上一罪而僅引用一論罪科刑法條，然查
    ，被告之前開犯行之犯罪態樣互殊且係基於不同之犯意等情，業據被告及其母均
    供述明確，是以公訴人前開意旨容有誤會，亦併此敘明。末查，被告前於八十二
    年間，曾因煙毒案件經台灣高等法院高雄分院判處有期徒刑三年，褫奪公權二年
    確定，惟嗣因其逃匿遭通緝而未執行完畢等情，有台灣高等法院被告全國前案紀
    錄表一紙在卷可憑，爰審酌被告於本案並不構成累犯之前開素行，而經通緝到案
    後業已坦承犯行、表示悔悟之態度，及其犯罪手段、情狀及所生之損害等一切情
    狀，分別量處如主文所示之刑，及就宣告有期徒刑六月以上之罪部分，依法宣告
    褫奪公權一年。並定其應執行之刑，依法宣告褫奪公權一年。
據上論斷，應依刑事訴訟法第二百九十九條第一項前段，妨害兵役治罪條例第七條第
二項，第十一條第三項、第一項第三款，第六條，第二十六條，刑法第十一條前段，
第五十一條第五款，第三十七條第二項，罰金罰鍰提高標準條例第一條前段，判決如
主文。
本案經檢察官陳淑雲到庭執行職務。
中    華    民    國    八十九    年       六       月      二十一      日
                              臺灣高雄地方法院刑事第六庭
                              審判長法  官  沈  建  興
                                    法  官  洪  碩  垣
                                    法  官  周  玉  
右為正本，係照原本作成，證明與原本無異。
如不服本判決，應於送達後十日內，向本院提出上訴狀。
                                    書記官  王  宏  琪
中    華    民    國    八十九    年       六       月      二十六      日


司法院資訊處製作；財團法人民間司法改革基金會備份。
